【裁判字號】    95,上更(一),109
【裁判日期】    950712
【裁判案由】    偽造文書
【裁判全文】
臺灣高等法院刑事判決             95年度上更(一)字第109號
上  訴  人
即  被  告  甲○○
選任辯護人  陳石山律師
上列上訴人因偽造文書案件，不服臺灣新竹地方法院90年度易字
第158號，中華民國91年6月28日第一審判決（起訴案號：臺灣新
竹地方法院檢察署89年度偵字第1487號），提起上訴，本院判決
後經最高法院撤銷發回，本院判決如下：
    主  文
原判決關於行使變造公文書罪及應執行刑部分撤銷。
甲○○行使變造公文書，足以生損害於公眾及他人，處有期徒刑
壹年肆月。變造坐落於新竹縣竹東鎮○○○段員崠子小段一四一
之一一三地號、新竹縣竹東鎮○○段五三四地號、新竹縣竹東鎮
○○段五五四地號之土地所有權狀影本共參紙，均沒收。
    事  實
一、甲○○明知自已陷於無償債能力之狀態，竟基於意圖為自己
    不法之所有之概括犯意，於民國八十七年農曆十一月間某日
    ，持其所有座落於新竹縣竹東鎮○○○段員崠子小段一四一
    之一一四地號之土地所有權狀影本，及由不詳姓名年籍之人
    ，於不詳時、地所變造所有權人為甲○○分別座落於新竹縣
    竹東鎮○○○段員崠子小段一四一之一一三地號（真正所有
    權人為徐耀河）、新竹縣竹東鎮○○段五三四地號（真正所
    有權人為彭廷書）、新竹縣竹東鎮○○段五五四地號（真正
    所有權人為彭廷書）之土地所有權狀影本共四紙，至臺北市
    ○○路丙○○租屋處，佯以其名下有上開四筆土地現貸款新
    台幣（下同）伍佰萬元，欲增貸現金一千萬元，惟須先將第
    一次貸款五百萬元先償還，才能再增貸現金為由，並言明向
    銀行貸款撥款後必立即償還，致丙○○不疑有他亦未查證權
    狀影本是否真正，即於八十七年十二月二十日在臺北市○○
    路租屋處向丙○○借調一百萬元，甲○○並簽發同面額支票
    一紙交付丙○○；其後甲○○帶丙○○及友人丁○○及其夫
    陳榮琳（即陳衍六）至其所稱之土地所有權狀所載之現場看
    土地，使丙○○陷於錯誤，誤認甲○○確有上開土地，甲○○見已取信丙○○，又於八十八年一月五日向丙○○以同一
    理由借款，丙○○不疑有詐又貸予二百八十萬元予甲○○（
    業於八十八年四月一日清償五十萬元，由丙○○本人簽收）
    ，並交付支票二紙一紙一百二十萬元、一紙一百萬元二紙支
    票供作借款擔保，詎事後屆期提示三紙支票均不獲兌現，所
    提供之土地所有權狀三紙經查證亦屬不實，丙○○始知受騙
    ，足以生損害於丙○○、彭廷書、徐耀河及新竹縣竹東鎮地
    政事務所土地登記之正確性。嗣屢經丙○○催討款項，甲○○僅於八十八年五月十一日在新竹縣竹東鎮調解委員會調解
    時，先行償還三十六萬三千五百元，（另前述八十八年四月
    一日償債五十萬元），餘款項則仍未清償。
二、案經丙○○訴由臺灣士林地方法院檢察署檢察官呈請臺灣高
    等法院檢察署檢察長令轉臺灣新竹地方法院檢察署檢察官偵
    查起訴。
    理  由
一、甲○○經合法傳喚，未於審判期日到庭，惟據其於準備程序
    中供陳僅交付真正其所有之權狀影本一份給告訴人看並未交
    付假的權狀，並矢口否認涉有上揭詐欺犯行，其於本院前審
    亦辯稱：伊只有交付一張新竹縣竹東鎮○○○段員崠子小段
    一四一之一一四地號之土地所有權狀影本，是因為丙○○有
    在賣土地，請她幫我賣，從來沒有拿土地所有權狀向她借錢
    ，卷附支票三張是要向她借錢，借了一百五十萬元，有借到
    另二張一百萬元、一百二十萬元是借給丙○○，清償給她向
    別人借錢之債務，也就是丙○○借票使用，我沒有拿到丙○○給我的二次借款一百萬元及二百七十萬元云云（本院前審
    卷第147頁）。經查：
    (一)被告辯護人於95年2月27日所具聲請調查證據狀稱：依下
      述文件即1.告訴人丙○○與被告甲○○於88年3月25日所
      訂立之承諾書（新竹地檢署卷第97頁）及雙方會算之明細
      表（被告為告訴人代償債務、費用之明細）各一件；2.告
      訴人丙○○與被告甲○○於88年5月11日在竹東鎮調解委
      員會調解成立之調解書一件（士林地檢署卷第56頁）；3.
      支票正背面影本三紙足以證明被告並未積欠告訴人債務。
      蓋以：88年3月25日承諾書以觀－被告是時僅積欠告訴人
      二百萬元，至88年5月11日聲請竹東鎮調解委員會調解前
      尚欠一百八十六萬三千五百元，調解之當場償還卅六萬三
      千五百元，僅積欠一百五十萬元，本應依調解書之約定每
      月償還十二萬五千元至清償完畢為止，但被告事後發現曾
      在85年及86年間為告訴人丙○○及其兒子黃韶鎮代償債務
      共計一百卅萬元，此有支票影本三紙可稽，以之相抵，僅
      欠廿萬元，告訴人竟濫行告訴詐欺、偽造文書等罪，故而
      不願再行還債，始拒絕償還。然依上開調解筆錄被告已坦
      承共以支票向告訴人借款三百九十萬元（按其中二十萬元
      應不另為無罪判決之諭知詳後述），且其後所為之還款，
      並不影嚮其自始之詐欺犯意，故被告否認向告訴人丙○○
      借款應屬事後諉責之詞而不足採。
    (二)1.告訴人丙○○於本院審理中結證指稱：伊在原審、本院
        上訴審、更一審所為之陳述均實在，甲○○拿權狀給我
        看的時候，他說土地都是他的，因為我在台中有很多土
        地卡在那兒，他知道我對土地很內行，要我介紹人家來
        買土地，土地賣了之後要讓我賺仲介費用，借款之理由
        為要先清償銀行的500萬元借款，然後再借1000萬元，
        等銀行1000萬元的貸款撥款下來就可以還我錢。之所以
        沒有查資料係因我認為他是鄉下老實人，沒想到他會騙
        我。（見本院上更一卷第145頁至第146頁反面），並於
        本院調查時結證：就本院訊以：何時認識被告？稱：87
        年4、5月認識，第1次借錢約是87年農曆11月間借100萬
        ，有開100萬的票給我，確實時間已經不記得，只記得
        借給他錢後過了4、5天就是聖誕節，聖誕節後又借1個
        120 萬元，1個150萬元，總共是借給他370萬元。（更
        一卷第99頁反面）；又對訊問借錢時有無先去看土地？
        稱：有，我和丁○○，還有丁○○的先生陳衍六（即陳
        榮琳）去看。是被告帶我們去，看好土地後再給錢。另
        對訊以：你們去看時，土地座落何處？時答稱：1塊在
        竹東榮總旁邊，1塊在加油站附近，1塊在火車站正對面
        的左邊，我們總共看了3筆土地，被告說都是他的。（
        更一卷第99頁反面）。又說他媽媽八十多歲，權狀正本
        由他媽媽保管，我向他要權狀正本他說她媽媽鑰匙不見
        了（同上卷第101頁）；又對訊以：（被告拿權狀到你
        家時，當時有誰在場？及乙○○為何會看到所有權狀？
        ）答：丁○○、陳衍六、乙○○都有看到。我拿回家乙○○就看到，乙○○還罵我，說我居然相信甲○○（更
        一卷第101頁及反面）。對為何用丁○○之戶頭提兌票
        款，則答稱：因為當時我有官司在身，去銀行代收票款
        不方便，我就拜託丁○○，丁○○同情我，所以丁○○
        交存摺及印章給我，用她的名義代收支票（同上卷第
        100 頁）。
      2.復有被告所變造之土地所有權狀影本三紙（士林檢偵卷
        第24─第26頁），支票影本及退票理由單影本各紙（
        同上第27頁），前開理由一、(一)1.2.所述承諾書及調解
        書在卷可查。
      3.核與證人丁○○於本院審理中供證稱：在檢察官偵查、
        原審、及本院上訴審、更一審所陳述均實在，而丁○○
        在偵查中對檢察官提示權狀、支票，訊以有無見甲○○
        拿此權狀及簽立支票向丙○○借錢？答稱：有看過，確
        實甲○○拿出來，他跟丙○○一起到我家，當時甲○○
        說他有向銀行貸款1500萬元左右，錢快下來了，因為他
        要先塗銷什麼才可以借到錢，所以先向丙○○借款，當
        天丙○○的古董甲○○說賣了100萬，甲○○先開100萬
        給丙○○，同時又向丙○○借了100 萬，再開1張支票
        給丙○○，隔了幾天丙○○說甲○○的錢不夠，丙○○
        又再給現金270萬，我有看到，甲○○開了２張支票給
        他，所以甲○○確實有拿權狀４張向丙○○借錢，並開
        立支票，給權狀時還約我們隔天要到竹東看土地，４張
        權狀的土地都有去現場看過，張先生、丙○○、陳榮琳
        都有去。（1487號偵卷第72 頁）證人丁○○復於九十
        年十一月十六日原審訊問時證：「（問：與丙○○係何
        關係？）答：是一、二十年的朋友。我是開藥房，甲○○和告訴人一起到我家，被告拿四張土地所有權狀（應
        係指影本），說他土地很多問我先生陳榮琳要不要買，
        隔一天（約八十七年十、十一月間）我們四人到土地權
        狀的土地看地，我們請他去找代書，他說代書不在。」
        、「（問：對於彰化商業銀行竹東分行發票日八十八二
        月十五日之支票有何意見？）（提示並告以要旨）答：
        當初丙○○拿現金給被告，被告開支票給丙○○的。然
        後由我存入我臺北市銀行戶頭，：：。」等語在卷（原
        審卷第148頁），其於本院上訴審調查時亦為如上陳述
        （見本院上訴卷第81頁），其於本院調查時並證稱：「
        （丙○○借錢甲○○與買土地是兩回事？）當初丙○○
        拿錢給甲○○有說要賣給丙○○，但是土地有貸款，甲○○說要先將貸款清償後，才可以將土地過戶給丙○○
        。（你們去看土地的目的是要買土地，難道沒有先查土
        地是否有抵押貸款？土地所有權人是誰等問題？）丙○○很笨，我有跟丙○○講那權狀是簽名很奇怪，他不聽
        ，我先生楊衍六也有警告甲○○不可以騙丙○○，我們
        知道是騙局，但丙○○不聽。（甲○○拿給你們看的所
        有權狀，你們有無看權狀上面的面積是多少？）沒有，
        看到所有權狀上面所有權人的名字是手寫，覺得很奇怪
        ，其他的就沒注意。（你說你們去看土地，其中1筆是
        加油站，那個加油站，離火車站多遠？）不知道，我不
        是竹東人，也不太清楚距離多遠。（權狀用簽名的，是
        否還遺留原來所有權人名字痕跡？）他有拷貝共3張給
        我，因為我收過甲○○的支票，支票上甲○○的簽名也
        是這樣，所以我判斷是假的。（權狀你是否留著？）不
        是我要買，所以我沒留。」（本院95.4.24筆錄）；並
        坦承借戶頭給丙○○用，存摺及印章都給他用（本院卷
        第123頁）；於本院審理中亦證稱：「（你知道丙○○
        為何借款給被告？）被告的兒子在銀行上班，被告說他
        的土地有貸款，當時丙○○身上剛好有幾百萬元，被告
        要丙○○先借錢給他塗銷銀行的貸款，然後借貸更多的
        錢，因為丙○○做過土地買賣，對土地買賣很內行，被
        告說他的土地如果賣了，要讓丙○○賺仲介費。（丙○○既然對土地方面很內行，為何不去查？）當時丙○○
        在逃亡中。（為何不找你去查？）我提醒她不要被騙了
        ，她不聽，說不會被騙，說甲○○是大財主，如果借錢
        給甲○○，塗銷以後，土地可以出售，她仲介成功的話
        賺到仲介費就可以養小孩，還可以還錢給我。（本院卷
        147頁），另證人陳榮琳（即陳衍六）與丁○○所見均
        同（見偵查卷1487號第72頁），故不再傳訊，附此述明
        。
      4.證人乙○○（更名為梁家豐）於本院審理中亦供陳偵查
        、原審及本院所為陳述均實在，在偵查中「（提示土地
        所有權狀，被告曾否拿此權狀向丙○○借錢？）有，他
        說在新竹貸了1000多萬要下來了，要辦塗銷抵押權，有
        拿此權狀要向丙○○借錢，當時我有問他權狀為何是寫
        的，他說竹東就是這樣，而且有帶我到現場，2次交錢
        共370萬我有看到。（1487號偵卷第100頁反面）。原審
        證稱：丙○○是我老闆，我受僱是85年到86年底，87年
        9 月時我有看到甲○○拿土地所有權狀影本向丙○○借
        錢，甲○○有帶我和游去看過土地，但是不是那張土地
        所有權狀裡面的那筆土地。（原審卷第146至147頁）。
        於本院調查時證稱：有被丙○○雇用，我是他司機，工
        作有支薪的部分是86年底，之後繼續幫忙她到87年12月
        （本院95.4.24筆錄）。對本院訊以：你有無看過甲○○向丙○○借錢？答稱：借錢的事我知道，是在陽明山
        德至路丙○○住處，我知道丙○○有拿錢借給甲○○，
        詳細情形因為當時他2人在樓上，我在樓下。（借錢時
        甲○○是否有拿擔保品？）甲○○有帶丙○○去看土地
        ，第1次去看土地我沒去，第2次是甲○○帶我和丙○○
        一起去看。（丁○○、陳衍六和丙○○去看土地的那一
        次你有沒有去？）沒有，回來的時候我知道，他們看完
        土地回來，丙○○有帶土地所有權狀回來。（拿幾張土
        地權狀？）我看到的是3張土地所有權狀。（有無看到
        權狀內容？）所有權人甲○○的名字是塗改用手寫的，
        我覺得很懷疑，有告訴丙○○（本院95.4.24筆錄）。
        （你們看到幾筆土地？）3筆，1個在竹東火車站附近、
        1 個在加油站旁邊、1個在青草湖那邊。丙○○是被甲○○騙去，3尊佛像也被他騙去，很多古董也被他騙去
        （本院95.4.24筆錄）。於本院審理中證人梁家豐並
        帶被告交付與丙○○相同之土地所有權狀影本及字條一
        小張證稱：我到被告家裡去，字條是他親筆寫，親自交
        給我，權狀是他交給我。辯護人檢視上開權狀影本及字
        條表示無意見，而證人並證稱該權狀是在看土地的時候
        ，被告說他有好多土地，將來蓋好別墅後，要給我一棟
        ，而交付，且對本院訊以被告向丙○○借款所說的理由
        你知道否？答稱我在旁邊有聽到，被告說他兒子在銀行
        上班，先借錢給他，因為不是我的事情，所以我沒有很
        注意聽。（本院卷第148頁及反面）。
      5.按告訴人丙○○、證人丁○○、梁家豐等人雖就被告交
        付權狀之張數及所陳原有貸款之數額稍有不一，惟就被
        告甲○○持該變造所有權狀交付告訴人丙○○及以該四
        筆土地擬增貸等為藉口向丙○○借款而交付支票之事，
        則並無二致，是其三人所為之證詞，自堪採信。該變造
        之三張土地所有權狀影本確係被告提出交付丙○○據以
        借款三百七十萬元無訛。
      6.被告交付之土地所有權狀影本即竹東鎮○○段534地號
        、536地號，員崠子段員崠子小段141-113、141-114 地
        號等四筆其無有偽造、變造之情形經本院向新竹縣竹東
        地政事務所函查，經該所以95年3月10日東地所登芸字
        第0950001175號函覆稱：「二、經查來函所附竹東鎮○○段534地號、536地號，員崠子段員崠子小段141-
        113、141-114地號等四筆土地所有權狀均為影本，本所
        未能判斷是否為本所核發，以及有無偽造、變造之情形
        先予陳明。三、惟依權狀影本所列之權狀字號及地段號
        ，查核本所人工登記簿及原登記申請書，其結果如下列
        ：1.東寧段534、554地號二筆，權狀（15021、15031號
        ）所有權人（甲○○）與人工登記簿記載（彭廷書）不
        符，且查無甲○○之所有權資料。2.員崠子段員崠子小
        段141-113地號，權狀（6694號）面積（3？5124平方公
        尺）及所有權人（甲○○）與人工登記簿記載（124平
        方公尺、徐耀河）不符，亦查無甲○  ○之所有權資料
        ；徐耀河持分已移轉，該地號所有人為林現湧等三人。
        3.員崠子段員崠子小段141-114 地號，權狀（6696號）
        內容與人工登記簿記載（所有權人：甲○○）相符；惟
        141-114地號業經分割為141-114及141-030地號等二筆
        ，該二筆土地所有權人均已異動，已非甲○○所有（
        見本院卷第44頁至45頁），足見被告持交告訴人之所有
        權狀影本三紙即上述東寧段534、554地號及員崠子段員
        崠子小段141-113地號所有權狀影本內容係屬變造，且
        因屬影本已無法鑑定其他事項。另依據告訴人丙○○及
        證人丁○○、梁家豐所證上開變造內容之所有權狀影本
        三紙確為被告所交付丙○○無訛。
    (三)被告及辯護人雖均以被告未曾交付上開三張變造內容之權
      狀影本與丙○○及三人所陳述看過之土地所述之地點與真
      正之地點不同云云，惟丙○○及證人丁○○、梁家豐均陳
      稱未在現場核對地號，則被告所指之土地是否為真正土地
      所有權狀所標示位置所在，已無關重要，且適足證明被告
      係施用詐術訛稱該土地為渠所有，是此並不足為被告有利
      之認定；再被告如僅以其自己所有之土地所有權狀乙紙向
      告訴人借貸，告訴人丙○○定不敢貸予被告如願之額度，
      故被告行使變造權狀影本之犯行，旨在加強告訴人對其資
      力之憑估，俾騙得較高額度之金錢，此無悖情理；至被告
      辯稱，以告訴人之社會經歷，豈看不出上開三紙土地所有
      權狀影本係經變造云云，然告訴人丙○○於本院已供陳：
      係為賺取仲介費，故幫助其塗銷抵押權，且認為其為鄉下
      人不會騙伊已如上述，則其疏於查證而受騙亦無悖常理，
      故證人丁○○、梁家豐雖一再提醒丙○○，然游女因與被
      告關係非淺而深信不疑以致受騙，被告不能因而指陳丙○○未予明察而免責。且參以丙○○對本院訊以：「（被告
      向你借錢，有無說何時還錢？）他有說銀行撥款下來差不
      多要1個月，撥款下來就可以還我錢，借錢時他有開票給
      我，100萬元是開2個月，120萬元是開2個半月，150萬元
      是開3個月。他說如果正常的話，銀行1個月就撥款下來，
      如果是1個月就撥款下來，他就還錢給我，原則上就不算
      利息。」（本院卷第100頁），更足證明被告係提出變造
      之權狀施用詐術訛稱辦理貸款，有還款之來源而使丙○○
      疏未查證致受騙，而借款無訛。
    (四)至被告與丙○○之間之金錢往來情形詳如辯護人所提雙方
      會算之明細表（本院卷第28頁），亦經本院訊問丙○○，
      丙○○亦於本院調查及審理中證稱：「（被告是否有匯款
      到你兒子黃紹鎮的戶頭（提示本院卷第28頁）？）這不是
      還票在內的欠款，這是另外他借的20幾萬元，我說我要用
      錢，催他還錢，他說要用匯款方式匯到我兒子名下。（被
      告說有幫你支付這些費用（提示本院卷第28頁）？）第1
      項的4張票不實在，甲○○自己開票向熊媽媽調現，與我
      無關，天母黃念堂戴玉霞部分，是甲○○拿人家的古董開
      票給人家，與我無關，陳老師太太部分，是甲○○拿人家
      的茶葉開票給人家，與我無關。第2項的85年、86年的2張
      票也不實在，當時我還不認識甲○○，這2張票是債權人
      還我的，不是他替我贖回。（本院卷第100頁反面至101頁
      ）（你借款給被告時，你有無向陳衍六借錢？）我先生向
      陳衍六借錢，我有陸續要還他，到現在我都還有欠他錢。
      （如果甲○○替你還錢給陳衍六，你如何算？）甲○○不
      是替我還錢。【如果不是替你還錢，為何陳衍六寫收據給
      甲○○，日期是88年1月5日（提示89年偵字第1487號卷第
      47頁）？】因為甲○○開給我的票沒有兌現，這60萬元的
      票在陳衍六那邊，我可以找出來。陳衍六寫的這收據是真
      的，我知道這件事。（本院卷第100頁及反面），另於本
      院審理中亦證稱並無本院卷28頁所示之代為支付費用及代
      購傢俱等（見本院卷第145頁反面），參以被告與丙○○
      二次為結算（一為88年3月25日之承諾書，一為88年5月11
      日之調解書），被告果有上開債權，自無不列入之理，是
      被告所辯，核亦與事實不符，不足採信。
    (五)再依被告與告訴人二人間，八十八年三月二十五日書立承
      諾書已載明被告甲○○積欠告訴人丙○○二百六十五萬元
      ，被告甲○○並於八十八年四月一日已清償五十萬元交予
      告訴人丙○○外，嗣於八十八年五月十一日新竹縣竹東鎮
      調解委員會調解時，亦詳載系爭票據三紙（票據號碼分別
      為ＮＡ0000000、ＮＡ0000000、ＮＡ00
      00000號、另有一張二十萬元支票共四張）係被告甲○○向告訴人丙○○所借，共三百九十萬元（已清償部分
      款項），堪認被告甲○○持變造之土地所有權狀、自己之
      土地所有權狀影本，並簽發票面金額取信於告訴人，使告
      訴人陷於錯誤而交付金錢。再參諸證人楊春福即代被告及
      告訴人擬上開承諾書之代書，於本院前審調查時稱，被告
      甲○○因欲還錢予丙○○，故二人協商之後請其擬承諾書
      ，而其僅知被告在訂立承諾書後曾還五十萬元予丙○○等
      語（見本院上訴卷九十二年三月二十一日訊問筆錄），益
      徵被告甲○○確曾向丙○○借貸金錢，因未清償發生糾紛
      ，方簽立上開承諾書及至調解委員會調解，是被告於本院
      前審辯僅向告訴人丙○○借得一百五十萬元外，曾借另二
      張一百萬元、一百二十萬元之支票是借給告訴人丙○○及
      被告否認二次借到一百萬元及二百七十萬元云云，核與上
      開八十八年三月二十五日書立之承諾書暨八十八年五月十
      一日之調解筆錄記載內容不符，顯不足採。
    (六)參以被告自承於八十五年間認識告訴人丙○○，告訴人說
      她是通緝犯（見原審卷第12頁)，八十七年間房子要被拍
      賣（同上卷第33頁）等情，告訴人如未借錢予被告，衡情
      ，被告膽敢簽發數目不小之票面金額三紙交付告訴人，以
      償還她向別人借錢之債務。且告訴人既因案遭通緝中，苟
      無實情，證人丁○○、梁家豐又何必配合告訴人之指訴，
      於偵審中甘冒偽證之刑責而為不實之證述。告訴人又何須
      為索討債務（如於八十八年五月十一日新竹縣竹東鎮調解
      委員會調解書所載已剩一百五十萬元），變造土地所有權
      狀影本三紙，甘冒被判處一年以上七年以下有期徒刑之變
      造公文書罪嫌而提出告訴？綜上，依證人等所為證述情節
      及附卷資料所示，被告於借貸時，隱瞞已陷於無資力不能
      支付之狀態，藉詞向告訴人借貸逾三百七十萬元，事後又
      無法清償或僅藉詞提供償債計劃與告訴人取得清償方案而
      不履行，且拒不返還代為保管古董等物（此部分已判決侵
      占罪刑確定），是其意圖為自己不法之所有，行使變造之
      公文書詐取告訴人財物之犯行，至為灼然。被告所辯無非
      事後卸責之詞，委無足採。本件事證明確，被告犯行堪予
      認定。
    (七)最高法院發回意旨所稱：告訴人所持有之變造土地所有權
      狀，究為被告或劉邦權所交付云云，雖證人彭廷書證稱：
      其於八十七、八十八年間劉邦權前來告知台北有一家仲介
      公司要買土地，曾將上開五三四、五五四號土地所有權狀
      影本交與劉邦權，但不知劉邦權將所有權狀影本交予何人
      ，劉邦權一直未將上開影本交還等語（見原審卷第二二０
      頁）。證人陳茂榮亦證稱：其曾看到劉邦權將權狀交予告
      訴人，但不知權狀之內容等語（見本院上訴卷第五五頁）
      。惟因劉邦權已於88年11月2日死亡，有戶籍謄本乙份在
      卷可查（本院卷第103頁），而陳茂榮復不知所交付之權
      狀內容，自均無法證明係劉邦權交付告訴人，而告訴人及
      證人丁○○、梁家豐復明確指稱上開變造權狀影本係來自
      被告，則此項事實應屬事證已明，併此述明。
二、核被告所為係犯刑法第二百十六條、第二百十一條行使變造
    公文書及同法第三百三十九條第一項之詐欺取財罪。被告行
    為後，刑法第55條後段牽連犯之規定及第56條連續犯之規定
    ，業於94年1月7日修正公布刪除，定於95年7月1日施行，則
    被告之犯行，因行為後新法業已刪除牽連犯、連續犯之規定
    ，此刪除雖非犯罪構成要件之變更，但顯已影響行為人刑罰
    之法律效果，自屬法律有變更，依新法第2條第1項規定，比
    較新、舊法結果，仍應適用較有利於被告之行為時法律即舊
    法論以連續牽連犯（最高法院95年第8次刑事庭會議決議參
    照）。再有關刑法分則論未修正之條文定有罰金者自94年1
    月7日刑法修正施行後，就其所定數額提高為30倍，刑法施
    行法第1條之1第2項本文定有明文。而上開刑法已定95年7月
    1日施行，而刑法第339條第1項定有罰金刑，依新法第2條第
    1 項規定比較此項修正與原罰金罰鍰提高標準條例第1條規
    定，自以罰金罰鍰提高標準條例第1條規定有利被告，亦應
    適用有利於被告之行為時法，被告先後詐欺之犯行，時間緊
    接、方法相同，觸犯構成要件相同之罪名，顯係基於概括之
    犯意為之，應依刑法第五十六條連續犯之規定論以一罪並加
    重其刑。又被告甲○○行使變造公文書，其目的在於向告訴
    人丙○○詐騙借款，是被告所犯上開行使變造公文書之犯行
    ，與所犯連續詐欺取財罪間，顯有方法、結果之牽連關係，
    應依刑法第五十五條後段牽連犯之規定，從一較重之行使變
    造公文書罪論處。被告一行為同時提出變造二人之土地所有
    權狀，為想像競合犯，應依刑法第五十五條前段之規定，應
    從一重行使變造公文書罪處斷。又公訴人雖未就被告甲○○
    行使變造公文書之犯行起訴，然該部分犯罪事實既與前開犯
    罪事實有裁判上一罪之牽連關係，為起訴效力所及，本院自
    得一併審究。原審以上訴人罪證明確予以依法論科固非無見
    ，惟查起訴書起訴之範圍，除以前開三紙支票分別借調一百
    萬元及二百七十萬元外，另有借筆貸款二十萬元，就此二十
    萬元是否構成犯罪，未見述明，有已受請求事項未予判決之
    違法，再八十八年一月五日係貸予一百五十萬元及一百二十
    萬元共二百七十萬元，原判決認為二百八十萬元亦有事實記
    載錯誤（另原判決雖未及比較新舊刑法適用，然經比較後仍
    應適用行為時法，原判決適用行為時法即無不當，此部分尚
    非構成撤銷之事由），上訴人即被告上訴否認犯罪固無足採
    ，惟原判決此部分有上述之違誤自屬無可維持，應由本院將
    原判決此部分及所定執行刑予以撤銷改判。審酌被告甲○○
    利用告訴人被通緝之際，不可能從事正當之法律活動，為圖
    謀告訴人財物之動機、目的、手段、方法、所生危害、犯後
    態度、及未能賠償告訴人丙○○所受損害等一切情狀，處如
    主文第二項所示有期徒刑壹年肆月，以予懲儆。另變造所有
    權人為甲○○分別坐落於新竹縣竹東鎮○○○段員崠子小段
    一四一之一一三地號（所有權人為徐耀河）、新竹縣竹東鎮
    ○○段五三四地號（所有權人為彭廷書）、新竹縣竹東鎮○○段五五四地號（所有權人為彭廷書）之土地所有權狀影本
    共三紙，均係供被告犯罪所用之物，且依告訴人丙○○所述
    為被告所交付，自原為被告所有，應依刑法第三十八條第一
    項第二款規定宣告沒收。
三、公訴意旨另以：被告甲○○另向告訴人丙○○借筆二十萬元
    亦認此部分被告犯有刑法第三百三十九條第一項之詐欺罪，
    惟經本院訊問告訴人丙○○，據其供證稱：以支票借款部分
    共借370萬元（三張支票），另外他買珠寶，我替他墊了20
    萬元（開一張支票）（見本院卷第145頁），則此20萬借款
    部分並非因行使變造所有權狀之詐術而交付，且此項交付款
    項係有特定之目的即代墊購買珠寶之款，核係二人間之借貸
    關係，尚難構成刑法第339條第1項之詐欺罪，此外復無其他
    證據證明此部分之犯行，自應依法為無罪之諭知，因公訴人
    認與前開論罪部分有連續犯裁判上一罪關係，爰不另為無罪
    判決之諭知。
四、被告甲○○經合法傳喚，無正當理由不到庭，不待其陳述逕
    行判決。
據上論斷，應依刑事訴訟法第369條第1項前段、第371條、第364
條、第299條第1項前段，修正前刑法第56條、第55條，刑法第
216條、第211條、第339條第1項，第38條第1項第2款，第2條第1
項，行為時罰金罰鍰提高標準條例第1條前段，判決如主文。
本案經檢察官鄭龍照到庭執行職務。
中    華    民    國    95    年    7    月    12    日
                  刑事第十八庭審判長法  官 溫耀源
                                    法  官 段景榕
                                    法  官 邱同印
以上正本證明與原本無異。
如不服本判決，應於收受送達後十日內向本院提出上訴書狀，其
未敘述上訴之理由者並得於提起上訴後十日內向本院補提理由書
（均須按他造當事人之人數附繕本）。
                                    書記官 高柑柏
中    華    民    國    95    年    7     月    17    日
附錄：本判決論罪科刑法條全文
中華民國刑法第216條
（行使偽造變造或登載不實之文書罪）
行使第210條至第215條之文書者，依偽造、變造文書或登載不實
事項或使登載不實事項之規定處斷。
中華民國刑法第211條
（偽造變造公文書罪）
偽造、變造公文書，足以生損害於公眾或他人者，處1年以上7年
以下有期徒刑。
中華民國刑法第339條
（普通詐欺罪）
意圖為自己或第三人不法之所有，以詐術使人將本人或第三人之
物交付者，處5年以下有期徒刑、拘役或科或併科1千元以下罰金
。
以前項方法得財產上不法之利益或使第三人得之者，亦同。
前二項之未遂犯罰之。


司法院資訊處製作；財團法人民間司法改革基金會備份。
